【裁判字號】    98,易,48
【裁判日期】    980707
【裁判案由】    竊盜
【裁判全文】
臺灣花蓮地方法院刑事判決                 98年度易字第48號
公  訴  人  臺灣花蓮地方法院檢察署檢察官
被      告  丙○○
選任辯護人  李子春律師
被      告  卯○○
            乙○○
            癸○○
            寅○○
            甲○○
            戊○○
上列被告等因竊盜案件，經檢察官提起公訴（97年度偵字第1750
號），本院判決如下：
    主  文
丙○○、卯○○、乙○○、癸○○、寅○○、甲○○、戊○○均
無罪。
    理  由
一、公訴意旨略以：被告丙○○自民國91年起擔任花蓮縣鳳林鎮
    長橋里（以下簡稱長橋里）里長，為依法令從事公務之人，
    其明知位在長橋里綜開段371地號之土地（以下簡稱371地號
    土地）係國有土地，屬原有河川地，土地上均是礫石，竟意
    圖為自己不法之所有，為販賣上開國有土地上之礫石牟利，
    自不詳時間起，以每小時新臺幣（下同）900 元之代價僱請
    被告乙○○擔任怪手司機，並以每車次500 元之代價僱請被
    告甲○○，再由甲○○邀同被告癸○○、寅○○、卯○○、
    甲○○、戊○○等人擔任砂石車司機，分別駕駛車牌號碼GV
    -267號、GW-568號、MV-992號、905-GX號、OQ-227號曳引聯
    結車，至上揭土地，結夥3 人以上共同竊取該土地上之砂石
    。得手後，並載運至之不知情之辛○○所開設位在花蓮縣鳳
    林鎮○○○段103 地號上之「立得砂石場」與該砂石場內之
    合法公共造產砂石混同，以求出售牟利，共計盜採面積為99
    5.54平方公尺，採取砂石數量約計1991.08 立方公尺（即挖
    深2公尺）。嗣為警於97年3月31日，在上開國有地當場查獲
    等語，因認被告等人均涉犯刑法第321條第1項第4款之結夥3
    人以上竊盜罪。
二、按犯罪事實應依證據認定之，無證據不得認定犯罪事實，刑
    事訴訟法第154條第2項定有明文。次按認定犯罪事實所憑之
    證據，雖不以直接證據為限，間接證據亦包括在內；然而無
    論直接或間接證據，其為訴訟上之證明，須於通常一般之人
    均不致有所懷疑，而得確信其為真實之程度者，始得據為有
    罪之認定，倘其證明尚未達到此一程度，而有合理之懷疑存
    在時，事實審法院復已就其心證上理由予以闡述，敘明其如
    何無從為有罪之確信，因而為無罪之判決，尚不得任意指為
    違法；又認定不利於被告之事實，須依積極證據，苟積極證
    據不足為不利於被告事實之認定時，即應為有利於被告之認
    定，更不必有何有利之證據。（最高法院76年台上字第4986
    號、30年上字第816 號判例參照）。公訴意旨認被告等人涉
    犯上揭罪嫌，無非以：被告丙○○等人均供述確有前往 371
    地號土地挖取砂石；證人辛○○、儲銀菊、壬○○、林金剛
    、丑○○、己○○、子○○之證述；臺灣花蓮地方法院檢察
    署履勘筆錄；花蓮縣鳳林地政事務所土地複丈成果圖、土地
    登記謄本；花蓮縣政府、花蓮縣鳳林鎮公所（以下簡稱鳳林
    鎮公所）、臺灣花蓮農田水利會（以下簡稱農田水利會）函
    ；現場照片等證據，為其主要論據。
三、訊據被告丙○○固坦承確有僱請被告乙○○、癸○○、寅○○、卯○○、甲○○、戊○○等人前往371 地號土地挖取砂
    石，並運往辛○○所設立之「立得砂石場」堆放；被告乙○○、甲○○、癸○○、寅○○、卯○○、甲○○、戊○○亦
    坦承確有在場挖取砂石送往「立得砂石場」，惟均堅詞否認
    有結夥3人以上之竊盜犯行。被告丙○○辯稱：伊自91 年間
    起擔任長橋里里長，因長橋里並未加入農田水利會，故關於
    長橋里境內農田灌溉溝渠及引水道，均由伊以向里民募款方
    式加以維護，當時並無任何機關出面管理，只有96年12月間
    由鳳林鎮公所補助1次6萬元經費。伊分別在96年12月、97年
    1月、2月間僱工清除引水道及溝渠內淤積之砂石後，原均堆
    放在溝渠旁，嗣因經濟部水利署第九河川局（以下簡稱河川
    局）警察說該處不能堆放，伊才向證人壬○○商借其耕作之
    371 地號土地堆放，並約定在證人壬○○須使用土地時，即
    應移走砂石歸還土地，後來因證人壬○○要使用該地，伊才
    依約於97年3月31 日僱工將砂石移往證人辛○○之「立得砂
    石場」借放，準備作為將來長橋里農路舖設之用，並未加以
    出售，更無任何竊取國有土地上砂石之竊盜犯意及犯行等語
    ；被告乙○○、甲○○辯稱：被告丙○○於97 年3月30日通
    知伊等在隔日前往371 地號土地挖取砂石載至立得砂石場，
    伊等只是受僱於被告丙○○，詳細情形並不清楚等語；被告
    癸○○、寅○○、卯○○、戊○○則均辯稱：是被告甲○○
    通知伊等於97年3月31日前往371地號土地載運砂石，並無竊
    取砂石之犯意及犯行等語。經查：
    (一)被告乙○○、癸○○、寅○○、卯○○、甲○○、戊○○
      等人，於97年3月31 日受僱於長橋里里長即被告丙○○，
      以怪手每小時900元、曳引聯結車每車次500元之代價，分
      別駕駛怪手、曳引聯結車前往371 地號土地上挖取砂石至
      辛○○所有之「立得砂石場」內堆放等情，為被告等人均
      供承不諱，核與證人辛○○於本院具結證述相符，且有花
      蓮縣鳳林地政事務所複丈成果圖、土地謄本、現場照片分
      別在卷可稽，自堪憑採。
    (二)證人壬○○於本院審理時到庭證稱：371 地號土地係伊自
      小就和父母親一起使用，該處土地除了伊以外，還有證人
      丁○○、庚○○在同地耕種。伊之前是種地瓜葉，現在改
      種稻，伊一直都有使用這塊地，96年8 月時，里長即被告
      丙○○有來借堆砂石，是堆在還沒有種稻的地方，伊與被
      告丙○○還有簽同意書，且該處有斜坡，由被告丙○○堆
      砂石後將地堆平，後來伊並不知被告丙○○何時將砂石搬
      走，但伊有告訴被告丙○○不要再把砂石堆在該處，要把
      砂石拿走。被告丙○○把砂石挖走以後，和未借地給被告
      丙○○前是一樣的等語。證人庚○○亦到庭結證稱：伊確
      有在37 1地號土地上證人壬○○種稻子的土地旁種稻，並
      曾看過被告丙○○自96年底開始在上面堆放砂石，本案被
      告等人被警察查獲當時所拍攝的現場照片，和被告丙○○
      未前去堆放砂石的地形是一樣的，並沒有被向下挖的情形
      等語；證人丁○○到庭結證稱：伊自87 年間起，有在371
      地號土地上證人庚○○地的旁邊隔著1 個小馬路種植稻子
      ，在96年底時，有看見砂石車前往該地倒砂石，本案查獲
      時之照片，較之未堆放砂石前的地形，是有補平而比較高
      的情形等語。經核就371 地號土地上，被告丙○○未堆放
      砂石前，與嗣後移除為警當場查獲當日所攝得現場照片比
      較，地形並無變化，甚且有較原先地形為高之情形，證述
      大致相符。此外，復有同意書1 紙、國有財產局臺灣北區
      處花蓮分處國有土地勘（清）查表-使用現況略圖 （參核
      交440號卷第32 頁）載明證人壬○○、張阿叢、丁○○使
      用情況，亦核與證人壬○○、張阿叢、丁○○前揭證述情
      況相符。足見本案被告丙○○等人於97年3 月31日載往立
      得砂石場堆放之砂石，雖係取自371 地號土地上，然並非
      371 地號土地上原有之砂石應堪認定。
    (三)而長橋里並非農田水利會灌溉事業區域範圍，亦非屬河川
      局所管轄範圍，管轄權責單位並不明確，因此有關長橋里
      境內農田灌溉設施，係由當地鄉鎮公所管理，而長橋里部
      分，則曾由鳳林鎮公所於96年12間補助6 萬元，作為清除
      引水道及灌溉溝渠淤積砂石費用，其餘則均由長橋里自行
      處理，至本案發生時此部分究應由何單位管理仍不明等情
      ，除有花蓮縣政府97年8月21日府工水字第 0970126793號
      函、花蓮縣鳳林鎮公所97年8月22日鳳鎮建字第097000769
      3 號函在卷可稽外，復據證人即花蓮縣鳳林鎮公所建設課
      長丑○○於本院審理時結證稱：伊95 年2月13日到任後，
      於96年12月間，鎮公所曾補助長橋里境內灌溉水道清除淤
      積工作，因長橋里並未納入農田水利會，而河川局也說並
      非其業務管轄，本案發生當時此部分不清楚應由何單位管
      轄，所以鎮公所就請里辦公處自行處理，只有96年12月由
      鎮公所撥款補助6 萬元，之前鎮公所因沒有經費，所以也
      沒有清過，都是由長橋里自行處理，之後在97年6、7月間
      有再發包清理過一次，本案伊與檢察事務官前往履勘時，
      發現又有堆積之情況等語明確。此外，復有鳳林鎮公所97
      年7月15日鳳鎮建字第0970006827號函附之長橋里受補助6
      萬元清理淤積砂石之相關核銷憑證在卷可稽，並據該次受
      僱施工之證人己○○、及受僱己○○之證人子○○於本院
      審理時到庭證述無訛（參本院卷第94 頁、第104頁）。則
      被告辯稱：因長橋里並未加入農田水利會，故關於長橋里
      境內農田灌溉溝渠及引水道，均由伊以向里民募款方式加
      以維護，鎮公所只有在96年12月間補助6 萬元外，當時並
      無任何機關出面處理等語，即屬可信。至證人子○○於本
      院審理時，經檢察官提示鳳林鎮公所核銷照片後，雖證稱
      ：並未挖長橋里的淤泥云云（參本院卷第100 頁），惟對
      96年12月間確曾受僱於證人己○○去做流經稻田、住家後
      方的灌溉水溝挖掘工程，則明確證述在卷（參本院卷第10
      3頁、第103頁反面）；另證人己○○亦證稱：公所補助的
      6萬元工程，當時有2怪手司機工作，2 人常換來換去，每
      次只有1台怪手在工作，2怪手工作的地點亦不一致等語（
      參本院卷第96頁至第97頁）。則證人子○○既僅係受僱於
      證人己○○工作，且本次工程復有2 怪手司機在不同地點
      工作，則證人子○○顯係受僱於人，而對全盤工程並非全
      然了解，而囿於個人認知為前開證述，難僅以此即認證人
      子○○所挖取之工程並非鳳林鎮公所補助長橋里之6 萬元
      工程，而為被告不利之認定。
    (四)又證人即河川局河川駐衛警察林金剛於偵查中到庭結證稱
      ：萬里溪為伊巡視轄區，長橋里有從萬里溪右岸森榮堤防
      水門出水口處引出灌溉引水道，該引水道因係在萬里溪堤
      防外，並非河川局負責管理，約於96年11月間，伊曾接到
      萬榮派出所檢舉電話，說有違法案件，伊會同萬榮派出所
      警員及被告丙○○到場，在河川區域外發現兩堆砂石，因
      為不在伊管轄範圍，但因怕會堆到伊河川區域內，所以就
      有制止被告丙○○堆放在該處等語。而本案偵查中於97年
      10月17日經檢察事務官會同被告丙○○至萬里溪引水道處
      履勘結果：自萬里溪水閘門起沿引水道仍有約1米40 公分
      左右之砂石淤積，淤積的情形已影響水流，水閘門出口處
      旁仍有堆置砂石，且與本案案發時現場之泥砂類似等情，
      有臺灣花蓮地方法院檢察署履勘筆錄及現場照片在卷可稽
      。另證人己○○於本院時亦結證稱：伊係長橋里居民，除
      前述6 萬元鳳林鎮公所補助清理砂石外，伊亦另曾受僱被
      告丙○○清理砂石多次，錢是由里民募款出資請里長即被
      告丙○○處理無誤，挖出的砂石都是堆置在旁邊等語（參
      本院卷第97頁至第99頁）。而被告丙○○於履勘當時亦提
      出引水道水閘門處及引水道淤積情形、清理淤積作業中，
      及嗣後堆置砂石情形之多紙照片在卷可憑，足見被告丙○○確有因長橋里引水道及灌溉溝渠淤積而多次加以清理，
      且將所清出之砂石堆放在水道溝渠旁之情形，亦堪認定。
      是以，被告丙○○辯稱：伊分別在96年12月、97年1月、2
      月間僱工清除溝渠內淤積之砂石後，原堆放在溝渠旁，嗣
      因河川局警察說不能堆放，所以伊才向證人壬○○商借其
      耕作之371地號土地堆放等語，即非情虛。
    (五)而本案發生前之96 年12月5日被告丙○○即曾以長橋里辦
      公處名義發函鳳林鎮公所，因長橋里萬里溪西寶橋以東至
      萬里溪河床淤積危及堤防及附近居民安全，希望鎮公所能
      轉請相關單位清除砂石；另於97年3月17 日，被告則又再
      以長橋里辦公處名義函詢鳳林鎮公所關於長橋里灌溉用水
      溝清理，清除之沙土及汙泥如何清運堆置，請鳳林鎮公所
      與河川局會勘以便辦理清理工作等情（參本院卷第48頁、
      第49頁），亦有該里辦公處函2 份在卷足憑，且經證人丑
      ○○於本院審理時明確證稱：鳳林鎮公所確曾收受被告97
      年3月17 日函文而召開會議等語。嗣花蓮縣政府、河川局
      於97年4 月22日並因此召開會議，作成結論：「位於河川
      區域線內者，在施工前應先向河川局提出申請。位屬河川
      區域線外者，惠請縣府擬訂處理辦法後，據以辦理清疏。
      」，亦有會議紀錄在卷可考。而被告等人係97 年3月31日
      始開始清運371 地號土地上之砂石當日即遭查獲，為被告
      等人一致供述在卷。又本案發生後經檢察事務官於前揭時
      間到場沿引水道履勘時，仍有大批砂石堆置在引水道、溝
      渠附近，亦有上揭履勘筆錄及照片在卷可按。則被告丙○○若有意盜取砂石，何須在清運至立得砂石場前，即請鎮
      公所轉請相關單位清除砂石，並請鎮公所與河川局共同會
      勘解決砂石清運堆置問題，甚且在96年底開始挖清引水道
      及溝渠之砂石後，不立刻出售謀利，反輾轉堆積，又發函
      鎮公所促重視砂石淤積及清除後堆置之問題，而自暴提高
      遭查獲之風險。
    (六)又證人即立得砂石場廠長辛○○於本院審理時到庭證稱：
      在本案警察查獲之前前幾天，被告丙○○有講要暫放砂石
      在立得砂石場，雙方也有寫同意書，本案發生時，砂石場
      還正在設廠中尚未正式營業，也還沒開始篩選石頭。被告
      丙○○載砂石過去，並不是賣給伊，被告丙○○載運進來
      幾車，將來伊就要還幾車等語，並有同意書1 紙在卷可憑
      。是以，被告丙○○在無經費及相關權責單位管理協助解
      決情形下，為解決長橋里引水道及灌溉溝渠淤積砂石問題
      ，復因砂石涉及利益問題，而將砂石輾轉清運堆放在砂石
      場內，在無其他積極證據足以證明被告丙○○有將砂石出
      賣予立得砂石場，則本院綜合卷內資料及調查結果，本罪
      疑唯輕之法則，自不能僅因丙○○將上揭砂石堆置於立得
      砂石場，即據以推論被告丙○○有盜賣上揭砂石之犯行。
    (七)至被告乙○○、癸○○、寅○○、卯○○、甲○○、戊○○等人均係怪手或聯結車司機，分別以一定之對價受僱於
      被告丙○○，為渠等一致供述在卷。而被告乙○○、癸○○、寅○○、卯○○、甲○○、戊○○等人係以工作換取
      報酬，若非有其他積極證據可資證明被告乙○○等人係明
      知本案砂石係非法取得而仍予盜取，則渠等辯稱僅受僱被
      告丙○○，詳情並不清楚等語，衡與常情並不違背。況本
      案被告丙○○已難認有檢察官所指盜取砂石之犯行，已如
      前述，則受僱之被告乙○○、癸○○、寅○○、卯○○、
      甲○○、戊○○等人，自亦難認有何竊盜砂石之犯意及犯
      行，自亦應為渠等有利之認定
四、綜上所述，本案被告丙○○係長橋里里長，為解決長橋里內
    引水道及灌溉溝渠淤積問題，而加以疏濬後，因河川局駐警
    限制堆放地點，而借堆放在371 地號土地上，嗣因證人壬○○須使用土地而再移放在立得砂石場內。其所挖取之砂石，
    並非371 地號土地原有砂石，而係來自長橋里境內引水道及
    灌溉溝渠之淤積，檢察官認被告等人係竊取371 地號土地上
    原有砂石，已有誤會。而被告丙○○就長橋里境內之引水道
    及灌溉溝渠淤積加以清除後，復將砂石輾轉堆積，更發函上
    級單位請求協助解決問題，亦無任何證據足以證明被告丙○○有將砂石販賣之情，凡此均難認被告丙○○有盜取本案砂
    石，而加以販賣之竊盜犯行。其餘被告乙○○等人則僅受僱
    被告丙○○，並無其他積極證據足以證明渠等確有竊盜之犯
    意及犯行。是綜合上開檢察官所舉之證據及本院調查結果，
    顯難令一般人均不致有所懷疑而確信被告等人確有有結夥 3
    人以上之竊盜犯意及犯行，自應為被告等人有利之認定，而
    均為被告無罪之諭知，以免冤抑。末查，本院綜合上揭證據
    ，已足認定被告等人無罪明確，則辯護人其餘聲請調查之證
    據，經核已無必要，併此敘明。
據上論斷，應依刑事訴訟法第301條第1項前段，判決如主文。
本案經檢察官孫源志到庭執行職務
中    華    民    國    98    年     7    月    7     日
                  刑事第二庭    法  官  林恒祺
以上正本證明與原本無異。
如不服本判決應於收受送達後10日內向本院提出上訴書狀，並應
敘述具體理由。其未敘述上訴理由者，應於上訴期間屆滿後20日
內向本院補提理由書 (均須按他造當事人之人數附繕本) 「切勿
逕送上級法院」。告訴人或被害人如對於本判決不服者，應具備
理由請求檢察官上訴，其上訴期間之計算係以檢察官收受判決正
本之日期為準。
中    華    民    國    98    年    7     月    9     日
                               書記官


司法院資訊處製作；財團法人民間司法改革基金會備份。
